最高法院刑事裁定　　　　　　　　　　111年度台抗字第366號
再 抗告 人　魏崧宇
 
 
上列再抗告人因違反槍砲彈藥刀械管制條例等罪，對於檢察官執
行之指揮聲明異議案件，不服臺灣高等法院臺中分院中華民國11
1年1月14日駁回其抗告之裁定（111 年度抗字第13號），提起再
抗告，本院裁定如下：
    主  文
原裁定撤銷，由臺灣高等法院臺中分院更為裁定。
    理  由
一、刑之執行，原則上應由檢察官指揮之，此觀刑事訴訟法第45
    7條第1項前段規定甚明。而檢察官指揮執行之優先順序如何
    ，參諸同法第459 條規定，二以上主刑之執行，除罰金外，
    應先執行其重者，但有必要時，檢察官得命先執行他刑，亦
    僅規範罰金刑以外之主刑，原則上以執行其重者為先，並未
    涉及罰金刑與其他主刑之執行順序，故受刑人如未完納罰金
    而須易服勞役者，檢察官自得依上開但書規定，斟酌刑罰矯
    正之立法目的、行刑權時效是否消滅、受刑人個案等各情形
    ，以決定罰金易服勞役與有期徒刑之執行順序。又裁判確定
    前羈押之日數，以1日抵有期徒刑或拘役1日，或第42條第 6
    項裁判所定之罰金額數，刑法第37條之2第1項定有明文。至
    羈押日數折抵有期徒刑、拘役或罰金刑易服勞役日數之優先
    順序如何，則未有規定。是檢察官辦理受刑人執行有期徒刑
    併科罰金案件，倘受刑人未完納罰金而須易服勞役時，對於
    裁判確定前羈押日數如何折抵各主刑，何者優先折抵，固有
    裁量權，惟現行監獄行刑法及行刑累進處遇條例關於假釋之
    提報、級數認定等事項，因個案而異，折抵順序事涉受刑人
    得否早日出監，回歸社會，對受刑人權益影響甚大，檢察官
    於執行指揮書簽發前，亦非不得先行聽取受刑人意見，審視
    個案有無特殊事由，秉持刑事訴訟法第2 條之規定，考量平
    等原則、比例原則等法治國基本原則，在罪責原則的前提下
    ，綜合審酌刑罰執行之目的、受刑人再社會化與復歸社會之
    利益等相關情形，詳予斟酌法規目的、個案具體狀況、執行
    結果對受刑人可能產生之影響（包括有利、不利情形）、行
    刑權消滅與否等一切情狀，擇定正確適當之執行方式，以符
    合刑罰執行之合目的性及妥當性。
二、原裁定略以：再抗告人即受刑人魏崧宇（下稱再抗告人）因
    違反槍砲彈藥刀械管制條例等罪案件，經臺灣臺中地方法院
    （下稱臺中地院）及原審法院先後判處罪刑確定，並經原審
    法院裁定應執行有期徒刑13年6 月及應執行罰金新臺幣（下
    同）25萬元，罰金如易服勞役，以1千元折算1日確定。嗣臺
    灣臺中地方檢察署（下稱臺中地檢署）檢察官指揮執行，於
    民國107年9月13、25日分別核發107 年執更義字第4022號、
    第4022號之1執行指揮書，就前開有期徒刑13年6月部分，認
    其刑期起算日期為106年12月11日，扣除羈押日數共214日，
    及臺中地檢署105年執字第14603號拘役59日已執畢，惟已簽
    准不執行，折抵本案後，執行期滿日為119年3月12日；就前
    開併科罰金25萬元部分，認易服勞役250 日之刑期起算日期
    為119年3月13日，執行期滿日為119 年11月17日。再抗告人
    於110年3月3 日具狀向臺中地檢署聲請羈押日數優先折抵罰
    金易服勞役日數，經該署以110年3月17日中檢增義110 執聲
    他678 字第0000000000號函（下稱前次執行指揮）回復礙難
    准許，再抗告人對該執行指揮聲明異議，經臺中地院以 110
    年度聲字第1517號裁定（下稱前次裁定）撤銷該執行指揮後
    ，臺中地檢署再於110年6月11日以中檢謀義110執聲他678、
    107執更4022（4022之1）字第0000000000號函（下稱系爭函
    文）說明：（一）再抗告人雖現無力繳納罰金，惟於有期徒
    刑執行期滿前，如有資力可供繳納罰金，自無庸再執行易服
    勞役；（二）再抗告人入監期間迄今近4 年，累進處遇即在
    此基礎上計算，倘於此時將該羈押日數折抵於併科罰金之易
    服勞役，勢必要換發原有期徒刑之指揮書，且徒刑之執行期
    滿日，將向後延長214 日，對再抗告人之假釋反而不利，且
    已執行之有期徒刑之現有累進處遇將因此生變，因認羈押日
    數先行折抵有期徒刑部分對再抗告人較為有利等語（見第一
    審卷第103至105頁），業已具體敘明依再抗告人之情形，羈
    押日數先行折抵有期徒刑部分對其較為有利之理由，經核並
    無違法或裁量濫用之情形，第一審駁回再抗告人之聲明異議
    ，自屬正當。再抗告人提起抗告，謂臺中地檢署所為之執行
    指揮違反依法行政原則、利益衡平原則、比例原則，且有裁
    量濫用之情等語，核無理由，因而駁回再抗告人之抗告，固
    非無見。
三、惟查：
  ㈠就本案而言，再抗告人已表示，依其目前之資力，縱至假釋
    或有期徒刑執畢之日，亦無法取得25萬元繳納罰金等語，似
    無上開函文所假設之「於有期徒刑執行期滿前，如有資力可
    供繳納罰金，自無庸再執行易服勞役」之有利情形。而再抗
    告人於假釋或徒刑執畢出監之日，須再入監執行250 日之罰
    金易服勞役，亦有臺中地檢署檢察官107 年執更義字第4022
    號之1 執行指揮書可稽（見本院卷第89頁）。雖依刑事訴訟
    法第480條第1項、監獄行刑法第3條第2項之規定：罰金易服
    勞役者，應與處徒刑或拘役者分別監禁、執行，惟仍屬在監
    獄內執行，人身自由與有期徒刑之執行時同處受拘束之狀態
    ，此與上開函文所稱羈押日數若不用於折抵有期徒刑，則徒
    刑之執行期滿日，將向後延長214 日之情形，與再抗告人於
    徒刑執行期滿日，仍須再執行250 日拘役相較，二者就其離
    開監所之時間並無顯著不同。再依行刑累進處遇條例第1 條
    、新修正監獄行刑法第18條之規定，刑期6 月以上之受刑人
    始有行刑累進處遇之適用，亦即執行罰金易服勞役或拘役刑
    者無該條例之適用。若依檢察官原執行方式，將羈押日數折
    抵有期徒刑，該214 日無法取得行刑累進處遇分數，形式上
    對其顯有不利甚明。再抗告人所爭取者除早日假釋外，尚有
    早日將全部刑罰執行完畢（含罰金易服勞役部分）出監，獲
    得實質自由，依系爭函文所示之執行方式，是否確實較再抗
    告人所主張者有利，並非無疑。
  ㈡監獄行刑法於109年1月15日修正公布全文156 條，並自公布
    日後6個月施行，其中新增第120條第1 項規定：「假釋出監
    受刑人刑期變更者，監獄於接獲相關執行指揮書後，應依刑
    法第77條規定重新核算，並提報其假釋審查會決議後，報請
    法務部辦理維持或廢止假釋」，是以即將假釋出監之受刑人
    刑期變更者，監獄尚可依刑法第77條規定重新核算，舉重明
    輕，受刑人羈押日數原折抵有期徒刑之刑期，再行變更為折
    抵易服勞役之日數，致假釋出監刑期有所變更之情形，應可
    由監獄依刑法第77條規定重新核算。而受刑人以羈押日數改
    折抵罰金刑，其假釋出監刑期須重新核算及換發指揮書乃當
    然之理，難謂對再抗告人不利。至系爭函文謂，若改將羈押
    日數折抵於併科罰金之易服勞役，已執行之有期徒刑之現有
    累進處遇將因此生變，對抗告人不利，所據為何，並未見說
    明，自難據為否准再抗告人聲請改將羈押日數折抵罰金易服
    勞役之理由。
四、再抗告意旨具體主張檢察官將其羈押日數折抵有期徒刑，影
    響其取得行刑累進處遇分數，對其實質上不利，且依其資力
    ，於假釋後仍須執行250 日之罰金易服勞役，不利其早日實
    質離開監所，似非無據。原審就本件再抗告人受羈押之 214
    日究折抵有期徒刑或折抵罰金之易服勞役，對其較為有利乙
    節，未於再抗告人主張之無資力繳納，須於假釋後再執行罰
    金易服勞役250 日之基礎上，再行審酌，遽予駁回再抗告人
    之抗告，難認有據。檢察官前述指揮執行又有上開可議之處
    ，再抗告意旨執此指摘原裁定不當，尚非全無理由。爰將原
    裁定撤銷，發回臺灣高等法院臺中分院更為適法之裁定。
據上論結，應依刑事訴訟法第413 條前段，裁定如主文。
中    華    民    國   111    年    4     月    21    日
                  刑事第四庭審判長法  官  林  立  華  
                                  法  官  謝  靜  恒  
                                  法  官  林  瑞  斌  
                                  法  官  李  麗  珠  
                                  法  官  王  敏  慧  
本件正本證明與原本無異
                                  書記官
中    華    民    國   111    年    4     月    25    日